臺灣桃園地方法院民事判決　　　　　　　100年度訴字第542號
原　　　告　富永興通運有限公司
法定代理人　賴淑惠
訴訟代理人　王明寬
被　　　告　邱豊然
被　　　告　潘志明
上列當事人間請求損害賠償事件，原告就本院99年度易字第986
、980 號刑事恐嚇取財罪等案件提起附帶民事訴訟（99年度附民
字第265 號），經本院刑事庭裁定移送前來，本院於民國100 年
11月30日言詞辯論終結，判決如下：
    主  文
被告應連帶給付原告新臺幣陸拾柒萬肆仟元，及其中被告邱豊然
自民國一百年六月十一日起；被告潘志明自同年十一月十四日起
均至清償日止，按週年利率百分之五計算之利息。
原告其餘之訴駁回。
訴訟費用由被告連帶負擔百分之五十，餘由原告負擔。
本判決第一項，於原告以新台幣貳拾貳萬伍仟元為被告供擔保後
，得假執行。但被告如以新台幣陸拾柒萬肆仟元為原告預供擔保
後，得免為假執行。
原告其餘假執行之聲請駁回。
    事實及理由
壹、程序事項：
一、按訴狀送達後，原告不得將原訴變更或追加他訴，但請求之
    基礎事實同一者、擴張或減縮應受判決事項之聲明者，不在
    此限。又不變更訴訟標的，而補充或更正事實上或法律上之
    陳述者，非為訴之變更或追加。民事訴訟法第255 條第1 項
    但書第2 款、第3 款、第256 條分別定有明文。
  (一)原告起訴第1 項聲明原係主張：被告應連帶賠償原告K6-27
    號半拖車財產損失新台幣（下同）48萬元及自起訴狀繕本送
    達翌日起算之法定遲延利息。嗣於本院言詞辯論期日陳稱：
    本件訴訟請求包括NJ-389與K6-27 號兩部車；訴之聲明第一
    項請求48萬元包括的項目及金額，是NJ-389與K6-27 號（該
    兩部車係以總價30萬元購入），依照買賣合約第5 條約定加
    倍賠償後合計60萬元，再扣除出售NJ-389曳引車所得12萬元
    後，即是48萬元（見本院卷第50頁）；核屬不變更訴訟標的
    而補充或更正事實及法律上陳述，非為訴之變更或追加。
  (二)嗣原告具狀擴張聲明另請求營業損失68萬2,000 元及自98年
    11月24日起算之法定遲延利息（見本院卷第51頁）；其後於
    本院言詞辯論期日復聲明此部分利息之請求改自起訴狀繕本
    送達翌日起算（見本院卷第67頁背面），核屬聲明之擴張及
    減縮，合於上揭規定，應予准許。
二、被告潘志明經合法通知，未於言詞辯論期日到場，核無民事
    訴訟法第386 條所列各款之情形，爰依原告聲請，由其一造
    辯論而為判決。
貳、實體方面
一、原告主張：
  (一)車號 NJ-389 號之營業貨運曳引車及車號K6-27 號營業用半
    拖車各乙部（以下分別稱NJ-389號曳引車，K6 -27號半拖車
    ，合稱系爭車輛）原為訴外人潘永華所有，靠行於訴外人儒
    順通運有限公司（下稱儒順公司）。嗣因訴外人潘永華無法
    償還其積欠儒順公司之貸款，儒順公司遂依渠等間之靠行契
    約約定，將系爭車輛取回。原告再於民國97年10月23日以30
    萬元之價格向儒順公司購買系爭車輛，並先交付20萬元定金
    。嗣儒順公司於97年11月6 日通知原告系爭車輛已辦理過戶
    完成後，原告即付清全部買賣價金。儒順公司則於同年11月
    8 日交付系爭車輛予原告所委託之潘永華，本擬將該車駛回
    花蓮交予原告，詎潘永華於當日駕車自大溪交流道欲前往花
    蓮之際，突遭被告邱豊然及被告潘志明暨其他3 人強逼停車
    ，並威脅恐嚇潘永華簽下車輛讓渡書，強行奪取系爭車輛離
    去，渠等兩人之行為自屬無權占有。
  (二)被告上開行為業經檢察官偵查後起訴，並經本院刑事第一審
    判決有罪成立在案。且被告無權占有原告所有系爭車輛，業
    經本院98年訴字第1248號民事判決（下稱98訴1248號前案判
    決）：「被告應返還系爭車輛；並應連帶給付原告73萬元（
    即1 年度之營業損失）及自98年11月24日起算之法定遲延利
    息」在案。詎被告不僅未依上開前案判決返還系爭車輛，且
    繼續無權占用非法使用該車輛營業，嗣警方於99年7 月15日
    尋獲其中NJ-389號曳引車返還原告，惟因該車破爛不堪安全
    堪虞，原告於99年10月15日向監理所報廢，並以12萬元售予
    資源回收商。另K6-27 號半拖車則未尋獲，被告始終未返還
    該車。
  (三)爰依共同侵權行為之法律關係請求被告應賠償原告NJ-389號
    曳引車，K6-27 號半拖車購買價金30萬元之損失及1 倍之違
    約金30萬，合計60萬元，扣除NJ-389號曳引車出售殘值所得
    12萬元後，尚有損失48萬元。又系爭車輛自97年11月8 日交
    車至99年10月15日報廢止，總計有1 年又12個月加7 日，均
    遭被告非法占用該車營業，致原告受重大營業損失。而本院
    98訴1248號前案判決已判令被告給付1 年的營業損失予原告
    ，謹請求被告連帶給付其餘12個月加7 日（按應為11個月加
    7 日），計34 1日之營業損失計68萬2,000 元及其法定遲延
    利息。並依不當得利請求被告返還原告所支付之系爭車輛1
    年之牌照稅、燃料費與保險費等雜支計13萬9,958 元。並聲
    明：1.被告等應連帶給付原告130 萬1,968 元（含系爭車輛
    損失48萬元＋雜支13萬9,968 元＋營業損失68萬2,000 元）
    ，及均自起訴狀繕本送達翌日起至清償日止按週年利率百分
    之5 計算之利息。2.願供擔保後請准宣告假執行。
二、被告邱豊然則以：系爭車輛應為潘永華所有，僅因靠行而登
    記於儒順公司名下。因潘永華前積欠被告邱豊然69萬元，經
    潘永華承諾若其於97年10月前仍無法清償，則將系爭車輛讓
    渡予被告邱豊然以抵償上開債務。當初潘永華將系爭車輛交
    給被告時，有寫讓渡書；又系爭車輛之價值在車頭即NJ-389
    曳引車警方已交還原告。另否認K6-27 號半拖車有在營業，
    其價值僅有3 萬元而已，放在伊處已破爛不堪，後遭小偷偷
    走等語。並答辯聲明：原告之訴駁回。若受不利判決，願供
    擔保，免予假執行。
三、被告邱志明從未到庭，亦未提出書狀作何聲明或陳述。
四、本件不爭執事項
  (一)原告於97年10月間向儒順公司購買NJ-389號曳引車以及K6-2
    7 號半拖車，每部車子各15萬元，約定總價共30萬元，原告
    已付清全部買賣價金，有系爭買賣契約書、支票及匯款單在
    卷可稽（見審附民卷第6 頁至第8 頁）；嗣儒順公司於97年
    10月間將系爭車輛辦理過戶至原告名下，並於同年11月8 日
    交車完畢。
  (二)系爭車輛交車當日即97年11月8 日遭被告兩人強行取走，被
    告兩人因上開行為遭檢察官起訴，並經本院99年易字第986
    、988 號判決恐嚇取財罪成立，被告上訴後，經台灣高等法
    院100 年上易字第1125號、1126號撤銷原判決，仍判處被告
    兩人成立刑事第304 條以脅迫使人行無義務之事罪在案，有
    上開判決在卷可參。
  (三)原告於99年間對被告起訴請求返還系爭車輛及營業損失，經
    本院前案判決被告邱豊然應返還系爭車輛予原告，另被告應
    連帶給付原告73萬元及自98年11月24日起算之利息，有本院
    98年訴字第12 48 號前案判決書影本在卷可憑（見本院卷第
    54頁）。
  (四)系爭NJ-389曳引車於99年7 月15日為警方查獲，嗣並發還原
    告；原告於99年10月15日報廢，有發還記要及照片暨汽車異
    動登記書可證（見本院卷第68頁；審附民附第4 頁）。
五、本院判斷
  (一)原告起訴是否違反一事不再理原則：
    按同一事件，「其訴訟標的為確定判決之效力所及」，法院
    應以裁定駁回其訴，民事訴訟法第249 條第1 項第7 款規定
    甚明，此即民事訴訟法上一事不再理原則。此係指同一事件
    已有確定之終局判決，不得更行起訴而言。又所謂同一事件
    ，必同一當事人，就同一訴訟標的而為訴之同一聲明，若此
    三者有一不同，自不得謂為同一事件」（最高法院90 年 度
    台抗字第221 號裁定要旨參照）。經查，原告對被告所提起
    本院98訴1248號前案訴訟，其訴訟標的為系爭車輛之所有物
    返還請求權；暨系爭車輛各項賦稅及保險費支出所衍生之侵
    權行為損害賠償請求權；而本件原告係以系爭車輛遭原告無
    權占用而因財產及營業損失所衍生之侵權行為之損害賠償請
    求權；另就系爭車輛各項賦稅及保險費支出則以不當得利返
    還請求權為訴訟標的，兩者訴訟標的不同，核諸上開說明，
    本件並無違反一事不再理之原則之適用。
  (二)系爭車輛所有權歸屬為何？
    系爭車輛已據前案判決為原告所有之事實，本院並依職權調
    閱本院98訴1248號前案判決卷證查明屬實，且被告邱豊然於
    本件訴訟中對此亦不爭執，而被告潘志明經合法通知則從未
    到庭，亦未提出書狀為任何爭執或陳述；此外，復有原告提
    出系爭汽車各項異動登記書、車輛買賣契約書、支票、匯款
    回條等影本附於本院99年度審附民卷第246 號可稽【見不爭
    執事項(一)】，是原告主張系爭車輛為其所有之事實，堪信為
    真正。
  (三)原告請求被告應連帶賠償系爭車輛財產損失部分：
  1.按因故意或過失，不法侵害他人之權利者，負損害賠償責任
    ；數人共同不法侵害他人之權利者，連帶負損害賠償責任；
    負損害賠償責任者，除法律另有規定或契約另有訂定外，應
    回復他方損害發生前之原狀；不能回復原狀或回復顯有重大
    困難者，應以金錢賠償其損害，民法第184 條第1 項前段、
    第185 條第1 項前段、第213 條第1 項、第215 條各有明文
    。經查，被告共同強行取走原告所有系爭車輛後，雖經本院
    98訴1248號前案判決應返還該車輛，惟被告並未返還系爭車
    輛仍尚占用，直至99年7 月15日為警方尋獲其中NJ-389號曳
    引車後始發還予原告，有原告提出照片及領回記要在卷為證
    （見本院卷第68頁）；且被告邱豊然於審理中亦自陳：「（
    上開2 輛車子是否尚未返還原告？）否認，原告已將NJ-389
    號車的車頭拿走（指警方已發還），車頭是車子的最重要部
    分；另外K6 -27還沒有還給他，因為潘志明說，該輛車子已
    經掉了」等語（見本院卷第66頁背面），足證系爭車輛自本
    院上開前案判決後，仍遭被告（兩人）共同無權占用；被告
    並未依本院98訴1248號前案判決將系爭車輛返還原告。其中
    NJ-389號曳引車遭被告占用後雖由警方尋獲後發還，但已破
    損不堪無法使用；另K6-27 半拖車部分則不知去向。核被告
    所為，自屬不法侵原告之所有權致其無法使用收益該車輛而
    受損害，且其損害與被告侵權行為間有相當因果關係，自應
    構成共同侵權行為。且其回復原狀顯有重大困難。從而，原
    告請求被告以金錢連帶賠償其系爭車輛所受之損害，於法有
    據。
  2.原告可請求系爭車輛遭財產損失金額若干？
    原告主張系爭車輛係伊以30萬元所購得，包括NJ-389號曳引
    車、K6 -27號半拖車兩部分，其價金各為15萬元云云，請求
    賠償財產損失30萬元。惟審酌系爭NJ-389號曳引車為有引擎
    之動力車輛，反觀K6-27 號半拖車則係無動力之拖車而已，
    依常情應以NJ-389號曳引車價值較高，而K6 -27號半拖車價
    值較低，原告主張兩者購買價值相同各15萬元，顯違常情。
    且被告亦抗辯車子的價值主要在車頭（指NJ -3 89號曳引車
    ），車尾（指K6 -27號半拖車）不值錢，車尾賣不到3 萬元
    等語（見本院卷第67頁言詞辯論筆錄）；再者，原告於本院
    審理中亦自陳：系爭車輛每日營收計7,500 元，其中NJ-389
    號曳引車占3 分之2 ，K6 -27號半拖車占3 分之1 等語（見
    本院卷第67頁），且原告將NJ-389號曳引車報廢後尚有12萬
    元殘值；足見系爭車輛之購買總價金雖為30萬元，然其中NJ
    -3 89 號曳引車價值應為3 分之2 ，亦即換算購買價金為20
    萬（30萬元×3 分之2 ）；另K6 -27號半拖車價值則為3 分
    之1 ，換算購買價金為10萬元（30萬元×3 分之1 ）。而原
    告將NJ-389號曳引車報廢後殘值，尚可得12萬元價金，則原
    告因被告不返還NJ-389號車所受之損害為8 萬元（20萬元－
    12萬元＝8 萬元）；又被告迄今仍拒不返還K6-27 號半拖車
    ，且其返還顯有重大困難，原告可得請求K6-27 號車之財產
    損失為10萬元。合計系爭車輛原告可請求之賠償金額共18萬
    元（8 萬元＋10萬）。
  3.至原告另主張系爭車輛購買總價金共30萬元，被告應依系爭
    買賣合約第5 條，另按購買總價金賠償1 倍即30萬元違約金
    云云。惟查，系爭車輛買賣合約之當事人為儒順公司與原告
    ，有該合約書可證（見審附民卷第6 頁），而被告均非買賣
    合約之當事人，自不受上開合約所拘束，原告此部分主張，
    顯屬無據。
  (四)原告請求被告就相關稅款及保險費支出部分：
    按不當得利為無法律上之原因而受利益，致他人受損害者，
    應返還其利益之謂，故受利益之一方，其受利益必須無法律
    上原因，且受利益與損害間須有因果關係，不當得利始能成
    立。原告主張其因系爭車輛所支出1 年度之兩期牌照稅2 萬
    1 ,060元、四季汽車燃料使用費3 萬4,364 元、車輛意外險
    保費5 萬8,858 元、汽車強制責任險保費2 萬5,686 元，合
    計13萬9,968 元部分，固有前揭行車執照、牌照稅繳款書、
    汽車燃料使用費繳納通知書、汽車險保險費收據暨保險證為
    憑。然此等費用，本即屬原告基於所有權人地位依相關行政
    管理之規定所應繳納之公費或基於自由締結之保險契約約定
    所應給付者，此與被告取走系爭車輛間應無直接因果關係，
    依上說明，原告此部分請求，殊乏所據。
  (五)原告請求營業損失部分：
    原告復主張自97年11月8 日起至系爭NJ-389號曳引車報廢即
    99年10月15日止，共計1 年11月又7 日之營業損失；而本院
    上開前案判決已判給1 年之營業損失；爰請求其餘11月又7
    日（共341 日）之損失。經查，，原告得使用系爭車輛營業
    ，以台北縣貨運商業同業公會函所示系爭車輛每日營收可達
    7,500 元，扣除每日之成本5,500 元，每日營業損失2,00 0
    元，有臺北縣汽車貨運商業同業公會97年12月11日（97）北
    汽貨榮字第215 號函影本1 紙在卷可稽（見本院卷第53頁）
    。惟查，原告請求341 日之營業損失係算至系爭NJ-389號車
    報廢之99年10月15日止。然警方係於99年7 月15日即已尋獲
    NJ-389號曳引車嗣即發還原告，且尋獲當時該車已屬不堪使
    用狀態，為原告於本院審理中所自承（見本院卷第67頁）；
    足見系爭車輛尋獲時，原告客觀上亦無營業之可能，是原告
    可請求之營業損失應算至警方尋獲該車即99年7 月15日止共
    計247 日，核計原告可請求之營業損失共計49萬4,000 元（
    2,000 元×247 日）。
  (六)以上合計原告可請求金額共計67萬4,000 元（系爭車輛損失
    18萬元＋營業損失49萬4,000 元）。
六、末按，給付無確定期限者，債務人於債權人得請求給付時，
    經其催告而未為給付，自受催告時起，負遲延責任。其經債
    權人起訴而送達訴狀與催告有同一之效力；遲延之債務，以
    支付金錢為標的者，債權人得請求依法定利率計算之遲延利
    息；應付利息之債務，其利率未經約定，亦無法律可據者，
    週年利率為5%，民法第229 條第2 項、第233 條第1 項前段
    、第203 條分別定有明文。本件原告請求上開給付金額均屬
    侵權行為損害賠償之債，屬無確定期限者；準此，原告依據
    共同侵權行為之法律關係，請求被告連帶給付67萬4,000 元
    ，及其中被告邱豊然自附帶民事訴訟起訴狀繕本送達之翌日
    即100 年6 月11日（見本院卷第51頁，被告邱豊然當庭簽收
    ）起；被告潘志明自附帶民事起訴狀寄存送達生效之翌日，
    另再加計1 日在途期間即自100 年11月14日起（見本院卷第
    69頁之送達證書），均至清償日止，按年息5 ％計算之利息
    為有理由，應予准許。其逾此範圍之請求，則無理由，不應
    准許。
七、原告與被告邱豊然均陳明願供擔保，聲請宣告假執行或免為
    假執行，就原告勝訴部分，核無不合，爰分別酌定相當金額
    准許之；至原告敗訴部分，其假執行之聲請，已失所附麗，
    自應駁回。另被告潘志明未陳明願供擔保准予免為假執行，
    亦依職權酌定供相當金額之擔保得免為假執行。
八、據上論結，本件原告之訴為一部有理由，一部無理由，依民
    事訴訟法第385 條第1 項、第85條第2 項、第390 條第2 項
    、392 條第2 項，判決如主文。
中    華    民    國   100    年    12    月    28    日
                  民事第二庭    法  官  張金柱
如對本判決上訴，須於判決送達後二十日內向本院提出上訴狀。
如委任律師提起上訴者，應一併繳納上訴審裁判費。
以上正本係照原本作成。
中    華    民    國   100    年    12    月    29    日
                                書記官  葉靜瑜